【裁判字號】    98,訴,428
【裁判日期】    990119
【裁判案由】    履行契約
【裁判全文】
臺灣屏東地方法院民事判決               98年度訴字第428號
原      告  乙○○
被      告  甲○○
上列當事人間請求履行契約事件，本院於中華民國99年1 月5 日
言詞辯論終結，判決如下：
    主  文
原告之訴駁回。
訴訟費用由原告負擔。
    事  實  及  理  由
甲、程序部分
    按訴狀送達後，原告不得將原訴變更或追加他訴，但擴張或
    減縮應受判決事項之聲明者，不在此限，民事訴訟法第255
    條第1 項第3 款定有明文。本件原告聲請支付命令視為起訴
    時聲明：被告應給付原告新臺幣（下同）322 萬元及自民國
    90年1 月13日起至清償日止按週年利率百分之五計算之利息
    。嗣於99年1 月5 日言詞辯論期日當庭具狀變更訴之聲明之
    本金部分為292 萬元；核其上開聲明之變更，僅為減縮應受
    判決事項之聲明，應予准許，合先敘明。
乙、實體部分
一、原告主張：兩造於90年1 月13日簽訂切結書（下稱系爭切結
    書），依該切結書內容記載，被告於有生之年應每月給予原
    告生活費5 千元，依據霍夫曼公式計算，從97年起算，被告
    為33歲，計算至被告70歲，尚有37年，合計生活費為222 萬
    元。因為另有被告所辯協議書的部分，雙方約定扣除其協議
    書5 年期間之費用，也就是30萬元（計算式：5000125
    ＝300000），故尚有生活費192 萬元（計算式：0000000 0
    000000＝0000000） 。又被告未盡履行系爭切結書內容，如
    按時給予生活費等，被告須另給付懲罰性違約金100 萬元。
    綜上，生活費與違約金合計292 萬元，因被告屆期不為清償
    ，索討均置之不理，爰依切結書之法律關係請求上開本金及
    自約定清償日90年1 月13日起，按週年利率百分之五計算之
    利息等語。並聲明：被告應給付原告292 萬元及自90年1 月
    13日起至清償日止按週年利率百分之五計算之利息。
二、被告則以：系爭切結書簽訂之時空背景，乃因原告當時已懷
    有身孕兩個月餘，原告要脅若不簽訂該切結書，將以人工流
    產方式中止妊娠，被告為恐再次墮胎損及原告身體健康，基
    於善意立場，使原告能安心待產而簽訂該切結書，惟今時空
    背景及當時之意思表達均已消滅，該切結書應視為無效，因
    ：(一)切結書所提：「若因工作關係，導致甲○○與乙○○不
    能住在一起，甲○○將每月給予乙○○五仟元生活費」等語
    ，依97年2 月13日本院家事判決確定證明書，雙方之無共同
    生活事實，非因工作因素，乃因婚姻關係不成立，既已無婚
    姻之名，自然是分居兩地，不符合切結書中所提及之「因工
    作關係」條件；(二)雙方在確定婚姻關係不成立後，另於97年
    9 月22日訂有協議書（下稱系爭協議書），載明被告支付生
    活費予原告之方案，經雙方合意履行迄今，原告既同意以系
    爭協議書載明之方案支付，即不應再要求履行系爭切結書，
    今驟然要求支付，顯有不當得利之嫌等語資為抗辯。並聲明
    ：(一)駁回原告之訴；(二)如受不利判決，願供擔保請准免為假
    執行之宣告。
三、兩造不爭執之事實：
    (一)兩造於90年1月13日簽訂系爭切結書。
    (二)兩造於97年9月22日簽訂系爭協議書。
    (三)兩造自認被告於系爭協議書簽訂前，均有按系爭切結書履
      行；現在被告有按系爭協議書履行（見本院卷第33頁背面
      ～第34頁）。
四、得心證之理由：
    本件兩造所爭執之處，應在於：原告現在可否依系爭切結書
    請求履行？茲說明如下：
    (一)按解釋意思表示，應探求當事人之真意，不得拘泥於所用
      之辭句，民法第98條定有明文。解釋當事人之契約，應以
      當事人立約當時之真意為準，而真意何在，又應以過去事
      實及其他一切證據資料為斷定之標準，不能拘泥文字致失
      真意，最高法院39年台上字第1053號判例闡述甚明。次按
      稱和解者，謂當事人約定，互相讓步，以終止爭執或防止
      爭執發生之契約；和解有使當事人所拋棄之權利消滅及使
      當事人取得和解契約所訂明權利之效力，民法第736 條、
      第737 條分別定有明文。又和解內容，倘以他種法律關係
      替代原有法律關係者，則係以和解契約創設新法律關係，
      故債務人如不履行和解契約，債權人應依和解創設之新法
      律關係請求履行，不得再依原有法律關係請求給付，最高
      法院著有83年台上字第620 號判例可稽。
    (二)核系爭切結書關於生活費之記載為：「若因工作關係，導
      致甲○○與乙○○不能住在一起，甲○○將每月給予乙○
      ○五仟元生活費」（見本院卷第4 頁）；而系爭協議書關
      於生活費之記載則為：「由於之前甲乙雙方婚姻關係終止
      時，甲方（甲○○）未與乙方（乙○○）約定給予生活費
      ，因乙方現無工作，故現約定甲方每月匯予乙方生活費
      15000 元整，支付六個月，六個月後每月支付10000 元整
      ，合計共5 年六十個月，並於每月15日前匯入乙方指定帳
      號甲方不得遲繳、並開立本票給予乙方以供保障」（見本
      院卷第23頁）。此外，系爭切結書另有關於被告承諾結婚
      、支付原告房屋貸款、佈置房間、違約金之約定；而系爭
      協議書另有關於被告汽車過戶給原告、被告房屋使用方法
      、處分利益之分配及房屋貸款等費用負擔、雙方所生子女
      曾○○生活費及教育費之約定，並非僅就原告生活費而為
      約定。徵諸被告自系爭切結書於90年1 月13日簽訂後，均
      有按系爭切結書履行，迄系爭協議書於97年9 月22日簽訂
      時，期間長達7 年8 個月，被告並無債務不履行之虞，故
      系爭協議書應非因清償系爭切結書之債務而對於原告負擔
      新債務者，而係成立他種法律關係。惟系爭協議書與系爭
      切結書關於原告生活費之約定，顯係就同一事項而為約定
      ，按系爭協議書，一方面提高原告每月生活費之金額，另
      一方面訂出被告給付義務之終期，可見兩造互有讓步，堪
      認兩造簽訂系爭協議書之真意，實乃以系爭協議書之法律
      關係，替代系爭切結書之法律關係，為屬於創設性之和解
      。兩造既已達成和解，應認原告就系爭切結書可得請求之
      權利，已因和解讓步而消滅。況原告自認被告於系爭協議
      書簽訂前，均有按系爭切結書履行，亦無被告於和解前即
      應給付違約金之事由。亦即，被告所辯：「原告既同意以
      系爭協議書載明之方案支付，即不應再要求履行系爭切結
      書」等語，應為可採。
    (三)至原告於99年1 月5 日言詞辯論期日陳稱：兩造曾於98年
      8 、9 月電話中以口頭約定，被告仍須按系爭切結書履行
      一輩子，只能扣除系爭協議書所定給付5 年之金額，沒有
      其他證據，僅口頭為憑等語（見本院卷第34頁），為被告
      所否認，辯稱：僅是原告在電話中為如此要求，伊有表示
      質疑等語（見本院卷第34頁背面）。按當事人主張有利於
      己之事實者，就其事實有舉證之責任，民事訴訟法第277
      條前段定有明文。原告主張兩造於98年8 、9 月電話中另
      有約定被告仍須按系爭切結書履行一節，自應就其要求經
      被告同意之事實，負舉證之責。原告既無法舉證以實其說
      ，其主張即難採憑。
五、綜上所述，原告主張為無可取，被告所辯則為可採。從而，
    原告主張依系爭切結書之法律關係請求被告給付，為無理由
    ，應予駁回。
六、至兩造其餘之攻擊或防禦方法及未經援用之證據，經本院斟
    酌後，認為均對本判決結果不生影響，自無逐一詳予論駁之
    必要，併此敘明。
七、訴訟費用負擔之依據：民事訴訟法第78條。
中    華    民    國    99    年    1     月    19    日
                  民事第二庭    法  官  蔡嘉裕
正本係照原本作成。
如不服本判決，應於收受送達後20日內，向本院提出上訴狀（須
按他造當事人之人數附繕本）。
中    華    民    國    99    年    1     月    19    日
                                書記官  蘇小雅

司法院資訊處製作；財團法人民間司法改革基金會備份。
